【裁判字號】    98,訴,271
【裁判日期】    990203
【裁判案由】    塗銷所有權登記
【裁判全文】
臺灣基隆地方法院民事判決               98年度訴字第271號
原      告  甲○○
訴訟代理人  黃金洙律師
被      告  乙○○
上列當事人間請求塗銷所有權移轉登記事件，本院於民國99年1
月20日言詞辯論終結，判決如下：
    主  文
原告之訴駁回。
訴訟費用由原告負擔。
    事實及理由
一、原告起訴主張：
    緣原告於民國（下同）93年12月間經友人介紹認識被告，被
    告向原告宣稱伊因辦理不動產登記事宜，需要借用他人名義
    ，願以每月新台幣（下同）5,000元之代價作為借名費用，
    原告因經濟拮据且智識不足遂同意將名義借予使用，並將辦
    理登記所需之相關證件及資料交付予被告，由被告委託代書
    即訴外人黃言廉將座落基隆市○○區○○段1128-9地號（權
    利範圍：10000分之30）土地及其上基隆市○○區○○段352
    2號建物，暨同地段1128-8地號（權利範圍：10000分之19）
    土地及其上基隆市○○區○○段4172號建物（下稱系爭不動
    產）之所有權登記於原告名下。詎被告持系爭不動產與訴外
    人羅福琦及鄭淑貞即台北縣樹林市農會信用部主任，基於犯
    意聯絡共同向台北縣樹林市農會辦理貸款而設定高額抵押權
    登記，案經臺灣板橋地方法院檢察署於97年4月3日將被告及
    相關涉案人等提起公訴在案。茲因被告借用原告名義登記係
    為利用原告為人頭向台北縣樹林市農會詐貸，屬違背法令之
    脫法行為，依民法第72條應屬無效，是系爭不動產所有權登
    記應塗銷之，原告得依民法第179條不當得利之法律關係或
    民法第19條、第184條侵權行為之法律關係，訴請被告塗銷
    系爭不動產所有權登記；若認兩造間之借名登記契約為有效
    ，則原告並以起訴狀之送達對被告為終止上開借名登記契約
    之意思表示，為此提起本件訴訟等語，並聲明:被告應將民
    國93年12月31日以原告為所有權人、登記原因：買賣，就座
    落基隆市○○區○○段1128-9地號、權利範圍：10000分之
    30 之土地所有權登記，暨其上基隆市○○區○○段3522號
    建物即門牌號碼：基隆市○○區○○街357號5樓、權利範圍
    ：全部之建物所有權登記；及94年1月12日以原告為所有權
    人、登記原因：買賣，就座落基隆市○○區○○段1128-8地
    號、權利範圍：10000分之19之土地所有權登記，暨其上基
    隆市○○區○○段4172號即門牌號碼：基隆市○○區○○街
    426 號建物、權利範圍：全部之建物所有權登記均塗銷（原
    告應為塗銷所有權移轉登記之誤）。
二、被告則以伊不認識原告，伊只是替原告與系爭不動產原所有
    權人辦理過戶事宜等語置辯，並聲明請求駁回原告之訴。
三、經查，原告主張座落基隆市○○區○○段1128-9地號（權利
    範圍：10000分之30）土地及其上基隆市○○區○○段3522
    號建物，暨同地段1128-8地號（權利範圍：10000分之19）
    土地及其上基隆市○○區○○段4172號建物，登記為原告所
    有，並分別向台北縣樹林市農會辦理最高限額168萬元及231
    萬元之抵押權登記，業據原告提出與其所述相符之土地及建
    物登記謄本為證，且為被告所不爭執，堪信為真實。
四、按當事人適格，係指當事人就具體特定之訴訟，得以自己之
    名義為原告或被告，而受為訴訟標的法律關係之本案判決之
    資格而言。而所謂當事人適格，係指當事人就特定訴訟標的
    有實施訴訟之權能而言，此項權能之有無，應依當事人與特
    定訴訟標的之關係定之，必須當事人對於訴訟標的之法律關
    係有處分之權能，始足當之（最高法院26年渝上字第639號
    判例參照）。次查，系爭不動產係分別前由訴外人廖一生及
    復華商業銀行股份有限公司（下稱復華銀行），各於93年12
    月31日及94年1月12日辦理移轉登記予原告，此有基隆市安
    樂區地政事務所98年7月15日基安地所一字第0980006045號
    函附系爭不動產所有權移轉登記資料在卷可稽，是以揆諸上
    開最高法院判例意旨，本件原告訴請塗銷系爭不動產移轉登
    記應以系爭不動產原所有權人即訴外人廖一生及復華銀行為
    被告始足當之，原告以乙○○為被告，即屬當事人不適格，
    應予駁回。次按法律行為之性質，依其法律關係之發生目的
    及是否以原因之有效為法律行為之成立要素，可區分為債權
    行為與物權行為、要因行為與無因行為；債權行為乃發生債
    的關係為目的之法律行為，物權行為乃發生物權直接變動為
    目的之法律行為，債權行為固屬要因行為，惟物權行為因其
    目的係在使物權直接發生變動，為避免法律關係趨於複雜，
    影響交易安全，而使之獨立於原因行為之外，為無因行為，
    此即物權行為無因性原則。本件原告主張兩造間借名登記契
    約屬脫法行為依民法第72 條規定應屬無效，或若認借名登
    記契約為有效則以起訴狀之送達對被告為終止上開借名登記
    契約之意思表示云云，然縱認兩造間存有借名登記契約之法
    律關係且經原告為終止之意思表示，或該借名登記契約屬脫
    法行為而無效，惟基於物權無因性原則，屬債權行為性質之
    借名登記契約之無效，即與系爭不動產移轉所有權之物權行
    為無涉，故系爭不動產移轉登記行為即獨立於借名登記契約
    而仍屬有效，是原告上開主張，自屬誤解法律，為無理由。
    至於原告主張被告借用原告名義購買系爭不動產，進而向台
    北縣樹林市農會辦理抵押權設定並貸得貸款，依民法第179
    條及第184條請求返還不當得利及侵權行為損害賠償云云，
    則為兩造間另一債之法律關係，究與本件訴請塗銷系爭不動
    產所有權移轉登記事件為不同之法律關係，業如上述，原告
    自得對被告另訴請求，而非混淆於本件訴訟中請求之，併予
    敘明。
五、據上論結，本件原告之訴為無理由，依民事訴訟法第78條，
    判決如主文。
中    華    民    國    99    年    2     月     3    日
                  民事庭法  官  蔡聰明
以上正本係照原本作成。
對於本件判決如有不服，應於收受送達後20日內向本院提出上訴
書狀，敘述上訴之理由，上訴於臺灣高等法院，並按他造當事人
之人數附具繕本。
中    華    民    國    99    年    2     月     3    日
                        書記官  王月娥

司法院資訊處製作；財團法人民間司法改革基金會備份。
